【裁判字號】    90,台上,1406
【裁判日期】    900810
【裁判案由】    確認法定抵押權存在
【裁判全文】
最高法院民事判決                                九十年度台上字第一四○六號
    上  訴  人  盈宏建設股份有限公司破產財團破產管理人蔡建賢律師
    被 上訴 人  宏偉鋁業股份有限公司
    法定代理人  吳文陞
右當事人間確認法定抵押權存在事件，上訴人對於中華民國八十九年一月四日台灣高
等法院高雄分院第二審判決（八十八年度重上字第八四號），提起上訴，本院判決如
左：
    主  文
原判決關於確認被上訴人法定抵押權存在之金額超過新台幣貳仟零玖拾陸萬零肆佰元
及該訴訟費用部分廢棄，發回台灣高等法院高雄分院。
其他上訴駁回。
第三審訴訟費用，關於駁回其他上訴部分，由上訴人負擔。
    理  由
本件被上訴人主張：伊於民國八十年十一月二十六日，向破產人盈宏建設股份有限公
司（下稱盈宏公司）承攬坐落於高雄市○○區○○段六六、六七、六八、二○、一九
之二地號土地上之國際海港企業大樓（下稱海港大樓）金屬帷幕牆工程，總工程款為
新台幣（下同）六千五百七十九萬四千一百四十六元。伊至八十三年六月三十日止已
完成大部分工程，工程款共四千四百七十一萬零三百五十八元（其中一萬一千元遭盈
宏公司扣款），惟盈宏公司用以給付工程款而交付之支票，經伊提示兌現者僅一千二
百八十一萬九千元，未兌現之二千零九十六萬零四百元，則經該公司負責人郭美智簽
發本票六紙換回，此外並有一千零九十一萬九千九百五十八元未交付票據，亦未付款
，合計盈宏公司積欠伊工程款三千一百八十八萬零三百五十八元，而該公司因財務困
難無法支付工程款，遂與伊約定停止施工，依（修正前）民法第五百十三條之規定，
伊就海港大樓即有三千一百八十八萬零三百五十八元之法定抵押權（下稱系爭法定抵
押權）存在等情，爰求為確認伊就海港大樓有系爭法定抵押權存在之判決。
上訴人則以：被上訴人提出之承攬契約書並非破產人盈宏公司之合法代理人所簽訂，
而盈宏公司與被上訴人間既無承攬契約，則無所謂法定抵押權。況被上訴人僅係材料
供應商，並非海港大樓主體或重大修繕之承攬人，亦與法定抵押權要件不符。又被上
訴人迄未提出工作完成之證明，且未將玻璃帷幕之材料交付盈宏公司，所稱已完成四
千四百七十一萬零三百五十八元之工程，並不實在。至於請款單及本票，或係被上訴
人片面作成之私文書（請款單），或未說明依何法律關係持有（本票）等語，資為抗
辯。
原審審理結果，以：經查被上訴人於八十年十一月二十六日與破產人盈宏公司簽約，
承攬該公司所有海港大樓之金屬帷幕牆工程，有金屬帷幕工程合約書可證。雖上訴人
以該合約書非由盈宏公司之合法代理人簽訂置辯，但觀之合約書簽章欄，簽約時之盈
宏公司董事長為黃教宣，由證人郭再興（原判決誤為郭進與或郭進興，下同）代表該
公司簽約，而台灣高雄地方法院八十六年度易字第四七○一號及台灣高等法院高雄分
院八十七年度上易字第一六九六號刑事確定判決則認定郭再興係盈宏公司與海港大樓
工程之實際負責人，且盈宏公司為給付工程款三千三百七十七萬九千四百元所交付之
支票，郭再興共簽發二千二百五十六萬五千三百四十五元，約占全部工程款百分之六
十六，以及被上訴人開立三百四十二萬五千元之統一發票予盈宏公司，郭再興簽發同
面額之支票予被上訴人，並與合約書付款辦法第一款所載內容相符等情，是郭再興應
堪代表盈宏公司簽約，前揭合約自屬合法有效。次查被上訴人截至八十三年六月三十
日止已完成大部分工程，工程款共四千四百七十一萬零三百五十八元之事實，有統一
發票、海港大樓鋁板、鋁背檔與防火鐵板按裝完成之照片、鋁板進口報單資料、被上
訴人發包予訴外人廣生企業有限公司（下稱廣生公司）施工之工程發包承攬書、被上
訴人給付廣生公司工程款之明細表及廣生公司開立之統一發票、新加坡ＳＩＳＩＲ測
試合格進貨證明可稽，並經第一審調閱台灣高雄地方法院八十七年度聲字第七七一號
（原判決誤為七七號）保全證據卷，以及證人張文國證述屬實，自屬真實。雖上訴人
以前揭情詞予以否認，但與上開照片及保全證據卷不符，為不可採。又盈宏公司用以
給付上開工程款四千四百七十一萬零三百五十八元所交付之支票，經被上訴人提示兌
現者僅一千二百八十一萬九千元，未兌現之二千零九十六萬零四百元，則經該公司負
責人郭美智簽發本票六紙換回，此外並有一千零九十一萬九千九百五十八元未交付票
據，亦未付款，合計盈宏公司積欠被上訴人工程款三千一百八十八萬零三百五十八元
，亦有支票足憑，並與被上訴人開立之統一發票所載金額相符，亦為實在。復系爭合
約書第一條，約定該合約所附帷幕施工規範亦為合約之一部，而由該規範所載內容以
觀，其係就承包商施工按裝帷幕牆時應遵守之事項予以約定，依民法第九十八條及本
院十九年上字第二八號判例，探求簽約當事人之真意，並參以郭再興所為之證言及被
上訴人發包予廣生公司之合約亦係完成一定工作之承攬契約內容，系爭合約應屬由被
上訴人完成一定工作之承攬契約。故被上訴人因承作海港大樓帷幕牆而取得對盈宏公
司之上開工程款債權，即為承攬關係所生之債權。末查帷幕牆，依內政部營建署令、
函頒之「最新建築技術規則」，係指「構造建築物之外牆」、「凡載重之牆壁及承受
橫力之剪力牆與帷幕牆均應符合承重牆之規定」，而被上訴人已依約完成其所承攬之
帷幕牆骨架、防火鐵板、鋁板按裝、鋁背檔等工程，且按裝玻璃所需之鋁框亦經被上
訴人裝妥，即一棟現代化帷幕大樓僅差玻璃未按裝，其餘構造均已完成，此對照被上
訴人施工之現場照片與該大樓完工後照片及觀之前揭保全證據卷附之勘驗筆錄即明，
是以海港大樓足避風雨，且具一定之經濟效益，並有固定性、永久性，費資頗鉅，在
社會觀念上為一獨立之不動產，即堪認定。又就帷幕牆結構之建物而言，被上訴人上
開所完成之部分，與海港大樓之其他骨架基礎結構，均屬該大樓之主體結構。綜上所
述，被上訴人依（修正前）民法第五百十三條之規定，請求確認其就海港大樓有系爭
法定抵押權存在，自屬正當，應予准許，為其心證之所由得。因而將第一審所為被上
訴人敗訴判決廢棄，改判其就海港大樓有系爭法定抵押權存在。
惟查原審據以認定被上訴人因承作海港大樓帷幕牆而對破產人盈宏公司有超過二千零
九十六萬零四百元部分（即一千零九十一萬九千九百五十八元）之工程款債權存在之
證據，其中鋁板、鋁背檔與防火鐵板按裝完成之照片、鋁板進口報單資料、被上訴人
發包予訴外人廣生公司施工之工程發包承攬書、被上訴人給付廣生公司工程款之明細
表及廣生公司開立之統一發票、新加坡ＳＩＳＩＲ測試合格進貨證明等件暨證人張文
國所為之證言，僅能證明被上訴人已完成部分之狀況及有進口鋁板之情事，並不能認
定被上訴人對盈宏公司之工程款債權額，除二千零九十六萬零四百元外，究有若干。
而前揭保全證據卷，則為第一審所調閱，且原審亦未於判決理由項下說明該卷內之何
項證據資料，堪認被上訴人對盈宏公司確有超過二千零九十六萬零四百元之一千零九
十一萬九千九百五十八元工程款債權存在。乃原審僅憑該等證據，遽認被上訴人對盈
宏公司有超過二千零九十六萬零四百元部分之工程款債權存在，自屬可議。上訴論旨
，指摘原判決此部分為不當，求予廢棄，非無理由。至原審確認被上訴人就海港大樓
有二千零九十六萬零四百元之法定抵押權存在，經核於法並無違誤。上訴論旨，就原
審取捨證據、認定事實之職權行使，指摘原判決此部分為不當，聲明廢棄，非有理由
。
據上論結，本件上訴為一部有理由，一部無理由。依民事訴訟法第四百七十七條第一
項、第四百七十八條第一項、第四百八十一條、第四百四十九條第一項、第七十八條
，判決如主文。
中      華      民      國     九十     年      八      月      十      日
                              最高法院民事第一庭
                                  審判長法官  李  錦  豐
                                        法官  楊  鼎  章
                                        法官  吳  麗  女
                                        法官  陳  國  禎
                                        法官  陳  重  瑜
      右正本證明與原本無異
                                              書  記  官
中      華      民      國     九十     年      九      月      六      日


司法院資訊處製作；財團法人民間司法改革基金會備份。
